【裁判字號】    89,婚,399
【裁判日期】    890719
【裁判案由】    離婚
【裁判全文】
臺灣板橋地方法院民事判決  八十九年度婚字第三九九號
    原      告  丙○○
    訴訟代理人  胡文英律師
    被      告  丁○○○    住.
                            居.
    訴訟代理人  甲○○律師
    複代  理人  乙○律師
右當事人間請求離婚事件，本院判決如左：
    主      文
原告之訴駁回。
訴訟費用由原告負擔。
    事      實
甲、原告方面：
  一、聲明：求為判決准原告被告離婚。
  二、陳述：
      兩造於民國六十二年間結婚，婚後育有三子顏學良、顏學專及顏充宜，並約定
      以臺北縣中和市○○路一一四之二號為同居處所，原告自己有土地從事農事，
      被告則在家照顧子女，初尚相安無事，惟被告經常離家出走，外出何處也不告
      知，前後不下十餘次，棄原告家庭於不顧，原告屢勸不聽，最後竟於八十四年
      四月十五日席捲細軟，無故離家出走後一去不返，原告四處尋找，音信全無，
      原告曾向鈞院提起履行同居之訴，經鈞院八十四年度婚字第三二七號於八十四
      年八月十四日判決被告應與原告同居，並於八十四年九月十八日確定後，被告
      迄今仍未返家與原告同居，亦不知其行蹤，顯係惡意遺棄原告於繼續狀態之中
      ，為此依民法第一千五十二條第五款、第二項之規定訴請離婚。
  三、證據：提出起訴狀影本一件、公示送達登報資料影本一件、戶籍謄本影本一件
      ，並聲請調取鈞院八十四年度婚字第三二七號履行同居案件全卷，及訊問證人
      即原告之父顏用。
乙、被告方面：
  一、聲明：求為判決駁回原告之訴。
  二、陳述：
  （一）原告係以被告自八十四年四月十五日離家未歸，並曾對被告提起履行同居之
        訴勝訴確定，迄今未返家中為由，而依民法第一千零五十二條第一項第五款
        及第二項之事由請求離婚；然兩造於六十二年間結婚，婚後育有三子顏學良
        、顏學專及顏充宜，原告自七十年間開始耽溺於大家樂賭博，經常日夜顛倒
        ，白天睡覺研究明牌，家計用度全仰賴被告在外擔任清潔工及幫傭所得，且
        其簽賭大家樂所欠賭債，亦由被告出替原告清償；未料原告不思感激，除不
        負擔家用外，竟譏笑被告是「作別人的奴才」，並因其脾氣暴燥，經常於酒
        醉後要求被告為性行為，完全不顧被告白天上班之辛勞，稍有不順其意時，
        即以拳腳相加，被告在驚懼之餘，曾向臺北縣警察局中和分局秀山派出所請
        求保護，且至今左上臂仍留有遭原告咬傷之疤痕，被告之右耳因長期遭暴力
        攻擊耳膜導致慢性中耳炎，並於八十九年六月七日入院開刀治療；為此，原
        告之母顏蘇玉則以兩造所居住門牌號碼臺北縣中和市○○路一一四之二號之
        房屋與兩造八字犯沖為由，要求被告暫時離家在外租屋。八十四年四月初，
        原告竟無故持剪刀將被告衣櫃內之衣服全數剪成條狀，再揚長而去，迨被告
        回家時始驚覺原告之變態行為，為避免被告再受原告暴力攻擊，以及為求夫
        妻生辰八字之好合，避免婚姻之裂痕再度擴大，在不得已之情況下，被告才
        向被告之姐承租門牌號碼臺北縣中和市○○街十六號五樓之住處，在外租屋
        居住，而該處距離兩造之原住所不到二百公尺，以方便被告就近照顧家庭及
        三名子女，該三名子女亦知被告之住處，並曾告知原告。
  （二）原告明知被告之居所，且該居所與兩造原住所均位於臺北縣中和市秀水里內
        ，被告應受送達之處所並非不明，原告竟指為所在不明，於鈞院八十四年度
        婚字第三二七號履行同居婚姻事件訴訟中主張被告無正當理由未履行同居義
        務，及聲請對被告公示送達，經該案訴訟程序准許原告聲請對被告一造辯論
        而為原告之勝訴判決確定，並進而據此於八十九年四月十三日提起本件離婚
        之訴，被告係於接獲離婚起訴狀繕本，委請訴訟代理人閱卷後方知上情，故
        依民法第四百九十六條第一項第六款之規定，對鈞院八十四年度婚字第三二
        七號確定判決提起再審之訴，求為廢棄原確定判決並駁回原告在該訴訟程序
        中所提履行同居判決。
  （三）夫妻之一方，以惡意遺棄他方在繼續狀態中者，他方得向法院請求離婚，固
        為民法第一千零五十二條第一項第五款所明定。惟其要件須具備夫妻之一方
        ，無正當理由，不盡同居義務或支付家庭生活費用之義務，且其非唯須具備
        有違背同居義務之客觀事實，亦須有拒絕同居之主觀情事，始足當之。續按
        夫妻互負同居之義務。但有不能同居之正當理由者，不在此限。民法第一千
        零零一條亦規定甚明。又有不能同居之正當理由，並不以遭受配偶慣行毆打
        為唯一要件，夫妻共同生活，一方苟未能受他方適當之尊重，致人格受嚴重
        損害，有暫時分居必要時，即不得謂無不能同居之正當事由。又婚姻係以夫
        妻共同生活為目的，配偶應互相協力保持其共同生活之圓滿、安全及幸福，
        因而夫妻互相尊重以增進情感之和諧，並確保忠貞不移，此為維繫婚姻所必
        要。夫妻一方之行為，凡有礙於他方配偶人格尊嚴，致夫妻無法繼續共同生
        活者，他方配偶在不得已之情形下，離家以避免夫妻間之裂痕繼續擴大、加
        深，造成夫妻間情義蕩然無存，終至家庭破碎而無以彌補，此種防止婚姻破
        裂而他去情形，要難謂無正當理由而不履行同居義務。
  （四）本件被告離家原因，係因經常遭原告無故毆打及言語上之重大侮辱，且原告
        之母常以八字不合之詞相責，再加上原告當天無故剪破被告所有衣物之變態
        行為，致被告無法忍受，足證其係有正當理由不能同居，並無主觀上拒絕同
        居之情事，自與惡意遺棄之規定不合。且被告搬離後，與兩造原住所相隔不
        遠，並經常回家整理家務、照顧三名子女之生活，並添購冷氣機、冰箱等家
        庭生活用品，且在三位兒子服兵役期間匯款提供零用錢，原告則完全不聞不
        問。八十九年一月長子顏學良結婚後因病高燒不退，亦由被告負責照料，直
        至八十九年四月九日病癒，長子夫婦始搬離被告住所，返回原臺北縣中和市
        ○○路一一四之二號居住，此與一離家出走，音訊全無之遺棄類型有間，難
        認有惡意遺棄原告之主觀意圖。反觀原告於被告搬離後，亦搬往他處居住，
        並未主動將新址及住處告知被告或三名子女，僅留行動電話號碼予子女，子
        女亦不知其實際住處，因此原告本人對於前開履行同居之訴之判決結果亦不
        知曉，苟原告有心與被告共同經營生活，理應向被告或子女交代其住處。
  （五）八十九年一月十一日兩造長子顏學良結婚，原告亦曾返家主持婚禮，是以原
        告於起訴狀內所稱「未獲任何信息」云云，顯與事實不合。此外原告並未舉
        證證明被告有何違背同居義務之客觀事實或拒絕同居之主觀情事，原告主張
        係依民法第一千零五十二條第一項第五款之規定請求離婚，難認有理。
  （六）按民法第一千零五十二條第二項規定目的在使夫妻請求裁判離婚之事由較富
        彈性，不以同條第一項所列舉之十款原因為限，惟仍必以夫妻間有客觀上有
        一重大事由，難以維持婚姻生活之狀況，始足當之。又同項但書規定「其事
        由應由夫妻之一方負責者，僅他方得請求離婚。」足見構成離婚之重大事由
        ，係因可歸責於夫或妻一方之事由而發生，他方始得據以請求離婚，而否定
        可歸責配偶之離婚請求，本件被告之所以未能履行同居義務，非可歸責於被
        告所致，已如前述，即難認兩造婚姻有重大不能維持之事由。原告以此為由
        訴請離婚，於法未合。
  三、證據：提出原告簽發之借據保管條影本一件、再審之訴起訴狀暨裁判費收據影
      本一件、秀水里里長證明書一件、相片一幀、診斷證明書影本一件，並聲請訊
      問證人即兩造之長子顏學良。
    理      由
一、本件原告起訴主張：兩造於六十二年間結婚，婚後育有三子，並約定以臺北縣中
    和市○○路一一四之二號為同居處所，被告經常離家出走達十餘次，最後竟於八
    十四年四月十五日離家後一去不返，原告四處尋找無著，原告曾起訴履行同居，
    經鈞院判決原告勝訴並確定在案，被告迄今仍未返家與原告同居，亦不知其行蹤
    ，顯係惡意遺棄原告於繼續狀態之中，為此依民法第一千五十二條第五款、第二
    項之規定訴請離婚。
二、被告則以：原告自七十年間開始耽溺於大家樂賭博，不從事正當工作，家計用度
    全仰賴被告清潔工及幫傭所得，尚替原告清償賭債，且原告脾氣暴躁，稍有不順
    其意即拳腳相加，且原告之母顏蘇玉以兩造同居處所與兩造八字犯沖為由，要求
    被告暫時離家在外租屋，且於八十四年四月初，原告竟無故持剪刀將被告衣櫃內
    之衣服全數剪成條狀，為避免被告再受原告暴力攻擊，被告承租與兩造同居住處
    近在咫尺之臺北縣中和市○○街十六號五樓居住，是被告有正當理由不能與原告
    同居，且無主觀上拒絕同居之情事，且被告搬離後，經常回家整理家務、照顧三
    名兒子之生活，三名兒子服兵役時尚匯款提供零用錢，並於八十九年一月長子顏
    學良結婚時與原告共同擔任主婚人，顏學良婚後因病高燒不退，亦由被告負責在
    租屋處照料，反觀原告於被告搬離後，亦搬往他處居住，而未主動將新址及住處
    告知被告或三名子女，子女均不知其實際住處，因此原告本人對於前開履行同居
    之訴之判決結果亦不知曉，是被告離家有正當理由，且之所以未履行同居義務非
    可歸責於被告，是原告主張係依民法第一千零五十二條第一項第五款、第二項之
    規定請求離婚，難認有理等語為辯，請求駁回原告之訴。
三、按夫妻之一方，以惡意遺棄他方在繼續狀態中者，他方得向法院請求離婚，民法
    第一千零五十二條第一項第五款規定甚明，次按夫妻之一方於同居之訴判決確定
    後，仍不履行同居義務，在此狀態繼續存在中，而又無不能同居之正當理由者，
    即與民法第一千零五十二條第一項第五款所定之離婚要件相當，此觀最高法院四
    十九年度台上字第九九０號、第一二三三號判例自明，是民法第一千零五十二條
    第一項第五款之要件，須具備夫妻之一方，無正當理由，不盡同居義務或支付家
    庭生活費用之義務，且其非唯須具備有違背同居義務之客觀事實，亦須有拒絕同
    居之主觀情事，始足當之。續按夫妻互負同居之義務。但有不能同居之正當理由
    者，不在此限，民法第一千零零一條亦規定甚明。而所謂不能同居之正當理由，
    不以與民法第一千零五十二條所定之離婚原因一致為必要（司法院大法官會議釋
    字第一四七號解釋意旨參照），是有不能同居之正當理由，並不以遭受配偶慣行
    毆打為唯一要件，夫妻共同生活，一方苟未能受他方適當之尊重，致人格受嚴重
    損害，有暫時分居必要時，即不得謂無不能同居之正當事由。又婚姻係以夫妻共
    同生活為目的，配偶應互相協力保持其共同生活之圓滿、安全及幸福，因而夫妻
    互相尊重以增進情感之和諧，並確保忠貞不移，此為維繫婚姻所必要。夫妻一方
    之行為，凡有礙於他方配偶人格尊嚴，致夫妻無法繼續共同生活者，他方配偶在
    不得已之情形下，離家以避免夫妻間之裂痕繼續擴大、加深，造成夫妻間情義蕩
    然無存，終至家庭破碎而無以彌補，此種防止婚姻破裂而他去情形，要難謂無正
    當理由而不履行同居義務。原告主張被告自八十四年四月十五日離家後，即一去
    不返，經原告提起履行同居訴訟確定後，仍不知去向，拒與原告同居等情，固據
    其提出起訴狀、公示送達登報資料、戶籍謄本各一件為證，並據證人即原告之父
    顏用證稱：「兩造原來住景平路之戶籍址，只知其（指被告）離開上開住所四年
    多，離家原因不清楚，離家後沒見過他。」（見本院八十九年五月十日言詞辯論
    筆錄），本院調取八十四年婚字第三二七號履行同居案件全卷，經核與原告前開
    主張大致相符，惟上開情事均為被告所否認，以：七十年間原告耽溺於賭玩大家
    樂，家中經濟均由被告負擔，且原告多次毆打被告，並曾將被告衣服全部剪破，
    加上原告之母以原同居住處與兩造八字不合，被告始賃居於距原住處不到二百公
    尺之臺北縣中和市○○街十六號五樓居住，且被告離家後經常回家照顧並以經濟
    資助三位兒子，且曾與原告共同於八十九年一月間主持兩造長子顏學良之婚禮，
    並於婚後顏學良重病時負照顧之責，反觀原告於被告離家後亦行離家，完全不顧
    三名兒子之生活，竟枉指被告離家後不知去向等語置辯，亦據其提出原告簽發之
    借據保管條、再審之訴起訴狀暨裁判費收據、秀水里里長證明書、診斷證明書影
    本、相片一幀，上情亦據證人即兩造之子顏學良證述：「．．．當兵前兩造偶爾
    會吵架，父親在家裡開拜拜的地方，沒有做其他事，我有聽說他在玩大家樂，是
    我母親出外當清潔工賺錢，我母親在八十四年四月搬出後住於大仁街，只在原住
    所約二百公尺處，離家後母親時常照顧我們的飲食起居及三餐。我父親應該知道
    母親離家後就住在家的附近。我退伍後，父親至宜蘭作涮涮鍋，等於定居在宜蘭
    ，目前他住那裡我不清楚。八十九年一月一日我結婚時，兩造都有到場當主婚人
    ，我母親搬出去後，我父親也沒要她回來，服役回來後生活費也由母親支付，父
    親在宜蘭很少管我們，我祖父母住新店，沒和我們同住在中和。」等情明確，以
    證人顏學良係兩造之長子，且兩造均對其證言之真正不為爭執，其證言之真正自
    屬可採，是被告雖於八十四年四月離家，惟係出於原告賭玩大家樂而不肯工作，
    經濟負擔全賴其擔任清潔工收入之故，應可認定係有不能同居之正當理由；且被
    告離家後係賃居於原住處附近，平日經常返家照顧三名兒子之生活起居，尚於八
    十九年一月一日與原告共同主持長子顏學良之婚禮，足認原告應知被告離家後係
    住在原住處附近，反觀原告於被告離家後亦行離家，曾至宜蘭，現今究住何處，
    連兩造之子亦未獲知，豈能強要被告知悉？更遑論曾提供經濟來源以照顧三名兒
    子等情，是被告固有離家之客觀情事，惟其離家係具不能同居之正當事由，且由
    其離家後尚經常返家照顧三名兒子之情事觀之，其主觀上亦乏拒絕同居之意思；
    是原告以被告離家多年、不知去向為由，主張惡意遺棄原告於繼續狀態中云云，
    已有未合。
四、再按有前項（指民法一千零五十二條第一項）以外之重大事由，難以維持婚姻者
    ，夫妻之一方得請求離婚。但其事由應由夫妻之一方負責者，僅他方得請求離婚
    。民法第一千零五十二條第二項亦規定甚明，其目的固在使夫妻請求裁判離婚之
    事由較富彈性，不以同條第一項所列舉之十款原因為限（詳見該條立法意旨），
    然仍必以夫妻間有客觀上有一重大事由，難以維持婚姻生活之狀況，始足當之。
    又同項但書規定「其事由應由夫妻之一方負責者，僅他方得請求離婚。」足見構
    成離婚之重大事由，係因可歸責於夫或妻一方之事由而發生，他方始得據以請求
    離婚，而否定可歸責配偶之離婚請求。且夫妻之一方惡意遺棄他方在繼續狀態中
    ，及民法第一千零五十一條第一項各款以外難以維持婚姻之重大事由為各別獨立
    之法定離婚事由，凡一行為構成夫妻之一方惡意遺棄他方在繼續狀態中，即不得
    再認構成同法第二項之難以維持婚姻之重大事由（最高法院八十一年臺上字第二
    一五二號判決意旨參照）。經查，原告僅以被告自八十四年四月間離家出走迄今
    未歸，為此依民法第一千零五十二條第五款及第二項請求離婚，其中依民法第一
    千零五十二條第五款之請求已無理由，如前所述；而此同一行為究係如何符合民
    法第一千零五十二條第二項之「重大事由」，亦未見原告有何主張，復參以本件
    被告之所以未能履行同居義務，非可歸責於被告所致，均如前述，即難認兩造婚
    姻有重大不能維持之事由。原告以此為由訴請離婚，亦乏依據而無理由。
五、從而，原告依據民法第一千零五十二條第一項第五款、第二項之規定訴請離婚，
    為無理由，應予駁回。
六、據上論結，本件原告之訴為無理由，依民事訴訟法段第七十八條，判決如主文。
中      華      民      國    八十九    年      七      月     十九     日
                                  臺灣板橋地方法院家事法庭
~B法  官  鍾啟煌
右為正本係照原本作成。
如對本判決上訴，須於判決送達後二十日內向本院提出上訴狀（須按他造人數提出
繕本）。
中      華      民      國    八十九    年      七      月     十九     日
~B書記官  王慈嬰


司法院資訊處製作；財團法人民間司法改革基金會備份。
